【裁判字號】    89,易,2039
【裁判日期】    891020
【裁判案由】    妨害自由
【裁判全文】
台灣台中地方法院刑事判決          八十九年度易字第二三九號
    公  訴  人  台灣台中地方法院檢查檢察官
    被      告  丙○○
                甲○○
右列被告因妨害自由案件，經檢察官提起公訴（八十九年度偵字第三四四七號），本
院判決如左：
      主    文
甲○○以脅迫使人行無義務之事，累犯，處有期徒刑陸月，如易科罰金，以參佰元折
算壹日。
丙○○無罪。
    事    實
一、甲○○前曾於民國八十六年間因違反麻醉藥品管理條例及槍砲彈藥刀械管制條例
    案件，先後於八十六年十二月二日及八十七年一月六日，分別經台灣雲林地方法
    院以八十六年度易字第一三一六號及八十六年度易字第七八九號判處有期徒刑六
    月及十月確定，並於八十八年六月十九日執行完畢。甲○○竟猶不知悔改，因前
    已曾與丁○○因傷害糾紛之賠償問題而發生爭執，致心生怨隙，嗣於民國八十八
    年十一月九日上午六時四十五分許前某時許，丙○○因丁○○曾向其借款未償事
    宜，欲向丁○○催討之際巧遇甲○○，而要求甲○○搭載其至丁○○位於台中縣
    外埔鄉三崁村六七號之住處，甲○○遂與其不詳名址綽號「阿昌」者順道搭載丙○○至丁○○上開住處，詎因丁○○外出，且丙○○與丁○○之父乙○○相談上
    開清償債務情事未果，而甲○○聽聞上開情事，復與乙○○提及昔日傷害糾紛之
    賠償金額等問題以致心生不悅，甲○○竟因此興起代丙○○向乙○○催討丁○○
    所積欠債務之意思，向乙○○展示其適時隨身攜帶之拆信刀及手槍各一支（均未
    扣案，不能證明該手槍具有殺傷力），並恫嚇陳稱：「若不還錢，將要你兒子丁○○一隻腳。」等語，而以將加害丁○○生命、身體之事恐嚇乙○○，使乙○○
    心生畏怖，而表示待其詢問其子丁○○確有上開情事時，必然與丙○○聯絡以代
    為償還上開債務，其後則於同日下午五時四十分許前某時許，將甲○○所陳上情
    轉知丁○○，丁○○亦因獲知上情而心生畏懼，致生危害於安全。嗣乙○○於聯
    絡丙○○至上開住處，且交付丙○○上開欠款二千元後，因丙○○以丁○○係積
    欠其債務四千元而未予收受，並為趕至現場之員警查獲，甫知悉上情。
二、案經台中縣警察局大甲分局報請臺灣臺中地方法院檢察署檢察官偵查起訴。
    理    由
甲、被告甲○○部分：
一、訊據被告甲○○固坦承其曾因巧遇被告丙○○，而同意搭載被告丙○○至乙○○
    上開住處，該時並有攜帶拆信刀一支等情不諱，核與被告丙○○於本院調查、審
    理中所陳情節相符，應認為實。惟仍矢口否認其有何恐嚇危害安全及強制乙○○
    代子還款之犯行，辯稱：其未曾出示手槍以恫嚇乙○○，並陳稱上開言詞，因被
    告丙○○催討債務根本無關其事，是其該時僅係站在被告丙○○後面不發一語云
    云。惟查上開事實，業據乙○○迭次於警局、偵查及本院審理中指述稽詳，核與
    證人丁○○於警局中證稱其父乙○○確曾告知上情，其亦因此心生畏懼等情節相
    符，已堪認為實。此外，徵諸同案被告丙○○於偵查及本院調查、審理中亦陳稱
    ，其確曾見被告甲○○攜帶拆信刀一支放置於口袋中，被告甲○○平時講話口氣
    就不好，該日被告陳世豪確曾因與乙○○提及先前之傷害糾紛，被告甲○○並曾
    說「欠人錢，就這樣算了？」等情，以及被告甲○○自承其事後於八十八年十一
    月二十二日為警查獲持有具殺傷力之改造手槍二支、改造子彈及制式子彈等槍砲
    ，而上開槍、彈係其於八十八年九月間即已持有等語，復有扣押物品清單及台灣
    台中地方法院檢察署八十八年度偵字二三二二八號附卷足參，益證被害人乙○○
    指陳被告甲○○該時確曾出示手槍恫嚇其代為償還債務等情屬實，蓋以被告甲○○於上開時日既持有一支以上具殺傷力之手槍及各式數量之子彈，則雖被害人乙○○僅陳稱被告甲○○係出示一支短槍而無法明確指陳被告甲○○究係出示何支
    手槍，然因持有手槍既非合法，亦非常態，則若非被告甲○○確有出示不明手槍
    脅迫乙○○之情，乙○○當無知悉被告甲○○非法持有手槍，並明確指稱上情之
    可能。再者，被害人乙○○確因被告甲○○上開恐嚇及持刀槍脅迫之行為，而業
    已交予被告丙○○二千元以代償其子之債務，惟係因被告丙○○認為丁○○係積
    欠其四千元債務，甫未行收取等情，業經被告丙○○陳稱在卷，核與被害人乙○○指述情節相符，復有贓物認領保管單及紙鈔二紙之影本附卷足參，應認為實，
    是被告甲○○上開強制犯行，業已達於既遂之程度無疑。綜據上述，被告甲○○
    空言否認所辯，無非臨訟畏罪飾卸之詞，要無足採，而同案被告丙○○陳稱其並
    未見被告甲○○出示手槍，亦未聽聞被告甲○○恐嚇上情云云，因與其自身利害
    攸關，顯有迴護之情，而尚非足據為被告甲○○有利之證據。事證已臻明確，被
    告甲○○上開犯行，洵堪認定。
二、核被告甲○○出示拆信刀及手槍脅迫乙○○代為償還丁○○積欠債務之行為，係
    犯刑法第三百零四條第一項之強制罪；另其陳稱上開言詞恐嚇乙○○之行為，係
    犯同法第三百零五條之恐嚇危害安全罪。被告甲○○所犯恐嚇危害安全罪之行為
    ，係為達其強制乙○○代償丁○○債務之目的，是其所犯上開二罪間，有方法結
    果之牽連關係，為牽連犯，應從一重之強制罪論處。被告甲○○前曾因違反麻醉
    藥品管理條例及槍砲彈藥刀械管制條例案件，先後於八十六年十二月二日及八十
    七年一月六日，分別經台灣雲林地方法院以八十六年度易字第一三一六號及八十
    六年度易字第七八九號判處有期徒刑六月及十月確定，並於八十八年六月十九日
    執行完畢，有臺灣臺中地方法院檢察署刑案資料查註紀錄表及台灣高等法院被告
    全國前案紀錄表附卷可按，其於五年以內再犯本件有期徒刑以上之罪，為累犯，
    應依刑法第四十七條規定加重其刑。爰審酌被告甲○○素行不良，因與被害人家
    屬間曾有債務糾紛而心生不甘，竟即出示手槍脅迫並口出惡言恐嚇，其犯罪之動
    機、目的、手段、所生危害非淺及犯罪後仍試圖卸責之態度等一切情狀，量處如
    主文所示之刑，並諭知易科罰金之折算標準。
乙、被告丙○○部分：
一、公訴意旨略以：被告丙○○因丁○○向其借款未償，遂於八十八年十一月九日上
    午六時四十五分許，邀同其友人即被告甲○○持不明刀、槍至丁○○上開住所，
    欲向丁○○催討債務，適丁○○外出，被告丙○○竟與被告甲○○共同基於恐嚇
    及強制之犯意聯絡，由甲○○出示事先攜帶之刀槍，而共同脅迫乙○○須代其子
    丁○○償還四千元之債務，復一同向乙○○揚稱若不代為償還上開債務，將要其
    子丁○○一隻腳等語，致乙○○心生畏懼，且轉知丁○○上情，丁○○於獲悉上
    情後亦心生畏怖，致生危害於安全，而事後乙○○並依約交付丁○○積欠被告丙○○之債務二千元，而於被告丙○○認為償還款項不足，是不願取款而正欲離去
    之際，為警當場查獲。因認被告丙○○涉有與被告甲○○共犯刑法第三百零四條
    第一項之強制罪及第三百零五條之恐嚇危害安全罪嫌云云。
二、本件公訴人認被告丙○○涉有刑法第三百零四條第一項之強制罪及第三百零五條
    之恐嚇危害安全罪嫌，無非係以上開事實，業據被害人乙○○指述甚詳，復有證
    人丁○○證述在卷，且被告甲○○事後確實為警查獲非法持有具殺傷力之槍械等
    情，有扣押物品清單及八十八年度偵字第二三二二八號起訴書在卷可憑，為其主
    要論據。
三、按犯罪事實應依證據認定之，無證據不得推定其犯罪事實；又被告否認犯罪事實
    所持之辯解，縱屬不能成立，仍非有積極證據足以證明其犯罪行為，不能遽為有
    罪之認定，刑事訴訟法第一百五十四條、最高法院三十年上字一八三一號判例參
    照。復按刑事訴訟法上所謂認定犯罪事實之證據，係指足以認定被告確有犯罪行
    為之積極證據而言，該項證據自須適合於被告犯罪事實之認定，始得採為斷罪資
    料；且犯罪事實之認定，應憑真實之證據，倘證據是否真實尚欠明顯，自難以擬
    制推測之方法，為其判斷之基礎；另證據之證明力，固屬於法院判斷之自由，惟
    證據本身如有瑕疵，則在瑕疵未能究明以前，遽採為有罪之根據，即難謂適法，
    最高法院二十九年上字第三一○五號、五十三年台上字第六五六號及三十二年上
    字第九七一號分別著有判例可資參照。
四、訊據被告丙○○固坦承其確曾要求被告甲○○駕車搭載其至丁○○上開住處，並
    因丁○○外出，而向乙○○提及其欲向丁○○催討債務之情事，且確見被告甲○○有一支拆信刀置放於口袋中等情不諱，惟仍堅詞否認有上開共同強制及恐嚇危
    害安全之犯行，辯稱：其僅係巧遇被告甲○○及綽號「阿昌」者，而要求被告甲○○順道搭載其至丁○○住處，被告甲○○係至現場後甫知悉其欲向丁○○催討
    債務之情，其未與被告甲○○事先謀議持刀槍催討債務，復未出言恫嚇乙○○須
    代其子還款及恐嚇上情等語。經查，被告丙○○所辯上情，不僅核與同案被告甲○○供述情節相符，而已堪認被告丙○○辯稱其欲向丁○○催討債務之初，確未
    事先通知被告甲○○持上開刀槍以備討債所需，復事先不知被告甲○○身上帶有
    上開拆信刀及手槍等情屬實，亦即被告甲○○上開所為，應係個人臨時起意所致
    ，而與被告丙○○無涉；且觀諸被害人乙○○於偵查及本院審理陳稱，被告丙○○僅係告知其子丁○○積欠債款四千元未償，並要丁○○還款事宜，而未曾向其
    出言恐嚇須代為還款，以及陳稱若不清償債務，即要其子丁○○一隻腳等語，益
    見被告丙○○辯稱其僅係因丁○○適時外出，而與乙○○提及丁○○欠款事宜及
    相談償款情事，其不僅未與被告甲○○共謀上開犯行，且無強制及恐嚇乙○○還
    款之意圖及行為等情，應足採信，是公訴人以被害人乙○○及丁○○所指為據，
    即非可採為不利被告丙○○之證據。綜上所述，既缺乏積極證據足証被告丙○○
    於催討債務之始，即要求被告甲○○攜帶上開刀槍與其共同向乙○○催討債務，
    而確與被告甲○○有事先謀議暴力討債之行為，且對於被告甲○○出示刀槍威嚇
    及出言恐嚇之行為係事先知悉所能預見，則應無足以被告甲○○確實對於乙○○
    有施脅迫及恐嚇之行為，遽為認定被告丙○○共同涉犯上開罪嫌之不利證據。揆
    諸前揭說明，參諸卷內現存證據，應係無法證明被告丙○○確有強制及恐嚇被害
    人乙○○之犯行，是亦非足據被告丙○○事後尚依約向乙○○取款而為警查獲等
    情，遽認被告丙○○涉犯上開罪嫌。此外，復查無其他積極證據足資證明被告丙○○有公訴人所指上開犯行，核屬不能證明被告丙○○犯罪，自應諭知被告丙○○無罪之判決。
據上論斷，應依刑事訴訟法第二百九十九條第一項前段、第三百零一條第一項，刑法
第三百零四條第一項、第三百零五條、第五十五條、第四十七條、第四十一條，罰金
罰鍰提高標準條例第一條前段、第二條，判決如主文。
中      華      民      國      八十九      年      十      月  二十    日
                                      台灣台中地方法院刑事第六庭
                                          法  官  許  惠  瑜
右正本證明與原本無異。
如不服本判決，應於判決送達後十日內向本院提出上訴狀，上訴於臺灣高等法院臺中
分院( 須附繕本 )。
                                          書記官
中      華      民      國      八十九      年      十      月  二十一  日


司法院資訊處製作；財團法人民間司法改革基金會備份。
